最高法院刑事判決　　　　　　　　　　　　　　　九十三年度台上字第五０一四號
　　上　訴　人　甲○○
　　　　　　　　　　　　送達代.
　　　　　　　　　　　　樓之三.
右上訴人因違反期貨交易法案件，不服台灣高等法院高雄分院中華民國九十年十一月
十三日第二審判決（九十年度上訴字第一三四六號，起訴案號：台灣高雄地方法院檢
察署八十九年度偵字第一三四四二號），提起上訴，本院判決如左：
    主  文
原判決撤銷，發回台灣高等法院高雄分院。
    理  由
本件原判決認定上訴人甲○○係設在高雄縣鳳山市○○路一二八號五樓「晶鑫財經
顧問有限公司」（下稱晶鑫公司）之負責人，為公司法第八條第二項所稱之公司負
責人，並實際負責晶鑫公司之各項業務運作，明知該公司登記之營業項目為：「一
、國內外投資之引介提供諮詢顧問（證券投資顧問除外）。二、為國內工商業向國內
外金融機構提供消息或媒介之顧問（不包括辦理融資保證授信業務）（銀行業務除外
）。三、財務管理諮詢、分析、診斷顧問業務（證券投資顧問除外）（會計師業務除
外）。四、不動產投資計畫分析之顧問業務。五、黃金條塊、金幣、金飾進口及買賣
業務（黃金出口除外以現貨交易為限）。六、代理國內外廠商前項產品之經銷報價及
投標業務。七、國際外匯資訊之諮詢顧問業務（銀行業務除外）。八、一般進出口貿
易業務（許可業務除外）」，並不包括經營期貨經理事業及期貨顧問事業，且明知一
方於客戶與其簽約並繳付外幣保證金後，隨時應客戶之請求，於保證金之數倍範圍內
以自己之名義為客戶之計算，在國內外外匯市場從事不同幣別間之即期或遠期買賣交
易，且不需實際交割，在當日或到期前以反方向交易軋平而僅結算買賣差價之「外幣
保證金交易」，係屬期貨交易法第三條第一項第四款之槓桿保證金契約，為期貨交易
之一種，除有期貨交易法第三條第二項公告豁免之情形外，均應受期貨交易法之規範
；如以接受委託書收取佣金或手續費等方式代他人操作外幣保證金交易者，係屬經營
期貨經理事業；如以提供場所、設備及相關外匯資訊或建議分析意見（如價位詢問、
盤勢分析）等，供客戶自行下單交易者，係屬經營期貨顧問事業，竟未經財政部證券
暨期貨管理委員會之許可及發給許可證照，即自民國八十八年四月間起至八十九年三
月二十八日止，先以晶鑫公司名義在高屏地區刊登廣告招攬不知情之業務員陳素貞
、蘇月雲、毛悌順、嚴麗華等人加以訓練後，要求業務員親自下單交易或招攬親友及
不特定人為客戶，再以澳門匯和投資發展有限公司（下稱匯和公司）之名義與客戶簽
約，約定客戶應先於匯和公司所指定之香港永亨銀行澳門分行帳戶內存入最低保證金
美金一萬元以上，方可以電話下單給匯和公司，由匯和公司依客戶指示在不同市場執
行外幣保證金交易，晶鑫公司則提供場地、設備、諮詢及顧問；客戶亦可選擇直接
委託上訴人所僱用之營業員代為下單操作。交易種類包括瑞士法郎、日幣、英鎊及歐
元等各種外幣之即期或遠期買賣，每日依各該外幣匯率在市場行情變動之漲跌，結算
差價而計算盈虧，如客戶虧損達所繳保證金之二成時，即需補繳該二成已虧損之保證
金，若未補繳，虧損達保證金三成時，晶鑫公司及匯和公司即會替客戶平倉結清帳
戶。另客戶下單買賣外幣，係以口為計算單位，當日平倉每口一千美元，隔日平倉每
口一千五百美元，每口交易由匯和公司收取手續費美金八十元，匯和公司再按每交易
一口美金五十元或每介紹一名客戶新台幣（下同）二至三萬元之比例將佣金匯入甲○
○帳戶。上訴人並於八十九年一月間起，僱用與其有犯意聯絡之黃建社（另案審理）
擔任晶鑫公司顧問，共同以前揭方式非法經營代他人下單操作外幣保證金交易之期
貨經理業務，及提供場所、電腦設備、商情資訊及相關外匯資訊或建議分析意見，供
客戶自行下單交易之期貨顧問事業，而同時經營公司登記範圍以外之業務。嗣於八十
九年三月二十八日，為法務部調查局高雄市調查處在上址查獲，並扣得如原判決附表
一所示之物等情。因而撤銷第一審判決，改判仍論處上訴人共同未經許可，擅自經營
期貨經理及顧問事業罪刑，固非無見。
惟查：（一）期貨業，依期貨交易法第四章之規定，分為期貨商、槓桿交易商、期貨
服務事業。其中期貨商，依其業務性質，可分為期貨自營商與期貨經紀商；期貨自營
商，係指自營從事期貨交易者；期貨經紀商，係指接受客戶委託下單至期貨交易所者
。至於期貨服務事業，依期貨交易法第八十二條規定，分為期貨信託事業、期貨經理
事業、期貨顧問事業及其他期貨服務事業；期貨信託事業，係指募集信託基金發行受
益憑證，並運用信託基金從事期貨交易；期貨經理事業，係指從事全權委託期貨交易
，但不包括以信託基金方式募集資金；期貨顧問事業，係指接受委任，對於期貨交易
有關事業提供分析意見或建議，發行有關交易之出版品，舉辦有關期貨交易之講習等
；其他期貨服務事業，係指期貨資訊提供者等而言。又非期貨商除期貨交易法另有規
定外，依同法第五十六條第一項規定，不得經營期貨交易事業，如有違反，應依同法
第一百十二條第三款處罰；而未經許可，擅自經營期貨信託事業、期貨經理事業、期
貨顧問事業或其他期貨服務事業者，則應依同法第一百十二條第五款處罰。本件檢察
官起訴書犯罪事實欄係指訴上訴人經營晶鑫公司，從事期貨買賣交易業務等情，原
判決則認定上訴人經營晶鑫公司，未經許可，經營期貨經理事業及期貨顧問事業等
情，二者犯罪事實不同，原審就起訴書所未記載之「經營期貨經理事業及期貨顧問事
業」等犯罪事實加以審判，對起訴書所載「經營期貨買賣交易業務」之事實未予論斷
，而未於判決理由欄說明其理由，已嫌理由欠備。又原判決事實欄認定上訴人經營晶
鑫公司，由「公司業務員親自下單交易或招攬親友及不特定人為客戶，再以匯和公
司之名義與客戶簽約，約定客戶應先於匯和公司所指定之香港永亨銀行澳門分行帳戶
內存入最低保證金美金一萬元以上，方可以電話下單給匯和公司，由匯和公司依客戶
指示在不同市場執行外幣保證金交易；客戶亦可選擇直接委託上訴人所僱用之營業員
代為下單操作」、「客戶下單買賣外幣，係以口為計算單位，當日平倉每口一千美元
，隔日平倉每口一千五百美元，每口交易由匯和公司收取手續費美金八十元，匯和公
司再按每交易一口美金五十元或每介紹一名客戶二至三萬元之比例將佣金匯入甲○○
帳戶」等情之事實，如果無訛，晶鑫公司此等行為，似僅「仲介」客戶予匯和公司
，在客戶與匯和公司簽約後，由客戶自行委託或由晶鑫公司代委託匯和公司下單買
賣期貨，並非由客戶全權委託晶鑫公司為期貨交易，與所謂「期貨經理事業」，似
有不同，原判決認定晶鑫公司經營此部分業務，係屬「期貨經理事業」，並依期貨
交易法第一百十二條第五款之未經許可擅自經營期貨經理事業罪論處上訴人，自有適
用法則不當之違法；又原判決事實欄僅記載「客戶亦可選擇直接委託上訴人所僱用之
營業員代為下單操作」，並未認定晶鑫公司業務員受客戶全權委託期貨交易，其理
由欄卻載稱晶鑫公司「由業務員全權代客戶操作外幣保證金交易」云云，顯然不一
致，同有理由矛盾之違法。另原判決認定上訴人經營晶鑫公司，未經許可，擅自經
營期貨顧問事業，無非以上訴人在偵審中坦承提供場所、電腦設備、相關外匯資訊、
商情及分析意見、建議等情為主要證據，佐以蔡順成、嚴麗華、毛悌順、蘇月雲等人
證供；然晶鑫公司是否受委任而提供外匯資訊、商情及分析意見、建議？如係受委
任，又為何人所委任？凡此俱為判斷晶鑫公司是否經營期貨顧問事業之重要關係事
項，原審既未予根究明白，復未於判決事實欄明確認定，即依期貨交易法第一百十二
條第五款之未經許可擅自經營期貨顧問事業罪論處上訴人，亦非適法。（二）犯罪後
之法律已廢止其刑罰者，應諭知免訴之判決，刑事訴訟法第三百零二條第四款定有明
文。本件上訴人為前開行為後，原公司法第十五條第一項、第三項所定公司違反不得
經營登記範圍以外之業務之規定，其負責人處一年以下有期徒刑、拘役或併科五萬元
以下罰金之刑罰，已於九十年十一月十二日修正公布廢止，同年月十四日失效；則公
司法關於公司違反不得經營登記範圍以外之業務之規定，科處其負責人之刑罰，既因
修正而已廢止，修正前犯該罪者，於修正廢止後，自應為免訴之判決。原審於九十年
十一月十三日宣示判決，對上訴人此部分違反公司法之行為，未及比較適用，而仍論
以該罪，亦有適用法則不當之違誤。上訴人之上訴意旨，指摘原判決違背法令，非無
理由，應認原判決有撤銷發回更審之原因。
據上論結，應依刑事訴訟法第三百九十七條、第四百零一條，判決如主文。
中　　　華　　　民　　　國　　九十三　　年　　　九　　　月　　二十三　　日
                              最高法院刑事第七庭
                                  審判長法官  莊　登　照
                                        法官  洪　明　輝
                                        法官  黃　一　鑫
                                        法官  魏　新　和
                                        法官  林　秀　夫
      右正本證明與原本無異
                                              書  記  官
中　　　華　　　民　　　國　　九十三　　年　　　九　　　月　　 三十 　　日
                                                                        Ｌ
